【裁判字號】    92,上訴,788
【裁判日期】    920902
【裁判案由】    家暴殺人
【裁判全文】
臺灣高等法院臺南分院刑事判決             九十二年度上訴字第七八八號    Ｃ
      上  訴  人
      即  被  告  甲  ○  ○
      選任辯護人  黃  裕  中
右上訴人因家暴殺人案件，不服臺灣嘉義地方法院九十二年度重訴字第四號中華民國
九十二年六月二十四日第一審判決（起訴案號：臺灣嘉義地方法院檢察署九十二年度
偵字第一八一一、一九二七號），提起上訴，本院判決如左：
      主      文
上訴駁回。
      事      實
一、甲○○係丙○○前配偶，二人間具有家庭暴力防治法第三條第一款所定之家庭成
    員關係。於九十二年三月五日上午十一時許，在嘉義縣梅山鄉○○村○○街十一
    巷十六號丙○○住處（原甲○○放置工具倉庫裝潢而成）外，因離婚後財產糾紛
    與丙○○隔著丙○○住處紗窗，發生口角爭執，致心生不悅，竟萌殺人之犯意，
    隨手持置放該倉庫之鐵製拔釘器一支，欲以該拔釘器撬開丙○○住處房門，侵入
    丙○○住處，惟因該門未上鎖，甲○○即未經丙○○同意，侵入丙○○住處（侵
    入住居部分未據告訴），與丙○○發生拉扯，造成丙○○右手上臂抓傷（面積十
    六×八公分），因跌倒造成左前額血腫（四×三公分）、左眼外側擦傷（三處淺
    擦傷）。再遭甲○○持上揭拔釘器攻擊，造成四處抵抗傷（左肘部外側三處抵抗
    傷共計六×三公分、左前臂距腕部五公分一處瘀傷三×一公分、左腋下內側一處
    瘀傷三×一公分、左手背部第二及第三指處一處瘀傷四×三公分）。左頭部有左
    顳部一處橫向裂傷長三×寬０．五×深０．八公分、左顳頂部一處直向裂傷長五
    ×寬０．五×深０．五公分等二處裂傷，及內部頭皮皮下瘀傷（左顳部皮下組織
    瘀傷血腫八×四公分）。丙○○因而後仰倒地，造成左後枕部裂傷（左後枕部一
    處直向裂傷五×寬０．五×深０．五公分）及內部右顱底後顱腔枕骨骨折六公分
    。丙○○倒地後，甲○○再次以該拔釘器，壓迫丙○○左頸部，造成左頸部壓痕
    （左頸部橫向壓痕五．五×二公分），及內部左頸部皮下與舌骨瘀傷（左頸部外
    側皮下及左舌骨下各一處瘀血二×二公分），造成氣管壓迫窒息而死亡。甲○○
    於行兇後，未被有偵查犯罪職權之公務員發覺前，即於同日中午十二時四十二分
    許，以行動電話號碼0000000000號撥打嘉義縣警察局竹崎分局梅山分
    駐所電話，向員警林世賢自首並接受裁判。
二、案經甲○○自首由嘉義縣警察局竹崎分局報由臺灣嘉義地方法院檢察署檢察官偵
    查起訴。
      理      由
一、訊之上訴人即被告甲○○固坦承於上揭時、地，以拔釘器打被害人丙○○之事實
    ，惟辯稱：伊非故意殺死丙○○，且事後向警方自首，原判決量刑過重，又伊當
    天可能中邪，才發生此事云云。
二、經查：
  (一)據被告於警訊供稱：伊因與丙○○有房屋及金錢上糾紛，而在丙○○嘉義縣梅山
    鄉○○村○○街十一巷十六號住處談判，及因談判中發脾氣而在該處客廳毆打丙
    ○○等語（詳警卷第一頁反面）；另於偵查中亦供稱：當日搭車至丙○○住處，
    原來與丙○○隔著紗窗談判，因認丙○○說話過分，而拿拔釘器要撬開門進入，
    惟因發覺該門未上鎖，便直接進入。之後以該拔釘器敲打丙○○頭部，並以該拔
    釘器壓住丙○○脖子等語（詳九十二年度相字第一七九號卷第十三頁反面），均
    能詳敘事發原因及經過，足證其係因與丙○○爭吵，而持拔釘器殺害丙○○，洵
    堪認定。參以被告所持拔釘器係屬鐵器，質地堅硬，猛烈敲擊頭部，客觀上已可
    預見達到致人死亡之結果。再被告於被害人大量出血昏迷後，毫無反抗能力之情
    況下，再以拔釘器壓制被害人頸部之行為，足證其主觀上有殺人之故意存在。
  (二)被告與黃禎怡發生口角衝突互毆，發生拉扯，造成丙○○右手上臂抓傷（面積十
    六×八公分），因跌倒造成左前額血腫（四×三公分）、左眼外側擦傷（三處淺
    擦傷）。再遭被告持鈍器攻擊，造成四處抵抗傷（左肘部外側三處抵抗傷共計六
    ×三公分、左前臂距腕部五公分一處瘀傷三×一公分、左腋下內側一處瘀傷三×
    一公分、左手背部第二及第三指處一處瘀傷四×三公分）。左頭部有左顳部一處
    橫向裂傷長三×寬０．五×深０．八公分、左顳頂部一處直向裂傷長五×寬０．
    五×深０．五公分等二處裂傷，及內部頭皮皮下瘀傷（左顳部皮下組織瘀傷血腫
    八×四公分）。丙○○因而後仰倒地，造成左後枕部裂傷（左後枕部一處直向裂
    傷五×寬０．五×深０．五公分）及內部右顱底後顱腔枕骨骨折六公分（以上外
    傷皆非致命傷）。丙○○倒地後，被告再次以此鈍器，壓迫死者左頸部，造成左
    頸部壓痕（左頸部橫向壓痕五．五×二公分），及內部左頸部皮下與舌骨瘀傷（
    左頸部外側皮下及左舌骨下各一處瘀血二×二公分），造成氣管壓迫窒息而死，
    此為致命傷（兩眼結膜下出血，為窒息之證據及表現、輕度脂肪肝為一自然病變
    ，非致命傷，解剖發現無自然疾病引發死亡之積極證據）。而丙○○因「鈍器傷
    」造成「左頸部壓痕併窒息」死亡。死亡機轉為「呼吸性休克」死亡，死亡方式
    為「他為」之事實，有法務部法醫研究所九十二年四月七日法醫理字第０九二０
    ０００九六三號函所附法務部法醫研究所（９２）法醫所醫鑑字第０三三八號鑑
    定書在卷可查（詳原審卷第四四頁以下）。並有相驗照片三十幀、臺灣嘉義地方
    法院檢察署相驗屍體證明書、相驗報告書、勘驗筆錄等件附卷可稽。
  (三)再被告於案發後，其臉部、右手腕、左小腿、右手肘、手錶、左腳鞋底、右小腿
    前、左手肘之血跡，經警採樣後實施ＤＮＡ型別鑑定，認與被害人丙○○ＤＮＡ
    －ＳＴＲ型別相同之情，有內政部警政署刑事警察局九十二年三月二十五日刑醫
    字第０九二００三七八四一號鑑驗書在卷足考（詳原審卷第四０頁）。此外，被
    告當時所穿著之沾染有被害人丙○○之血跡白色花襯衫、灰色長褲、黑色皮鞋、
    藍色襪子等物扣案可資佐憑，復有現場照片二十三幀在卷可稽。綜上，本件事證
    明確，被告犯行堪以認定。
  (四)另被告於原審辯以其有服用藥物，可能係服用藥物而精神狀態不佳，而為此犯行
    云云。惟查被告於警訊時供稱：其毆打丙○○至丙○○倒臥在地上，當時其心裡
    想要同歸於盡，便一次服用十二顆降血壓的藥等語（詳警卷第一頁反面）；又於
    偵查中亦供稱：「（行兇後如何處理？）我將身上帶著的高血壓藥全部吃下去，
    我想自殺，沒有成功。後來我用自己手機打派出所電話自首」等語（詳九十二年
    度相字第一七九號第十四頁）。足證被告係於殺死丙○○後方服用藥物之事實，
    其所辯因服用藥物致精神不佳，而為本件犯行云云，亦不足採。
  (五)被告辯護人於本院上訴理由，認被告於原審供稱：那時伊迷迷糊糊，所以行兇過
    程已不記得，並參以案發日自高雄返家，係因身痛欲絕，在極度絕望下誤蹈法網
    ，希望能為精神鑑定，以明白是否中邪一節。本案被告因與丙○○有房屋及金錢
    上糾紛，而在丙○○住處談判，及因談判中發脾氣而在該處客廳毆打丙○○（詳
    警卷第一頁反面）；而當日自高雄搭車至丙○○住處，原隔著紗窗談判，因認丙
    ○○說話過分，而拿拔釘器要撬開門進入，惟因發覺該門未上鎖，便直接進入。
    之後以該拔釘器敲打丙○○頭部，並以該拔釘器壓住丙○○脖子等語（詳九十二
    年度相字第一七九號卷第十三頁反面），均據被告供陳在卷，其有殺人動機甚明
    ，而被告並無精神病史，中邪之說則屬無稽，請求為精神鑑定，自無必要，併此
    敘明。
  (六)至被害人丙○○之父乙○○於原審陳稱：被告於警訊中供承是先用徒手毆打丙○
    ○，之後才以攜帶進去的拔釘器打擊丙○○頭部，該拔釘器是被告帶入欲撬開丙
    ○○之房間的等語，足見其係預謀殺害丙○○云云。據被告堅決否認係預謀殺丙
    ○○，辯稱：扣案拔釘器係取自門外，非攜帶至現場等語。經查證人即被害人丙
    ○○之弟黃良祐於審理中證稱：丙○○住處前有一車庫（即被告所稱之倉庫，詳
    原審卷第九四頁黃良祐繪圖「車庫處」），裡面牆上掛有一些工具係被告所有等
    語（詳原審卷第八二頁）；又證人即被告之女吳孟庭於審理中證稱：（吳孟庭所
    繪圖）「停車、放東西」之處（即被告所稱倉庫，詳原審卷第九三頁）置有許多
    雜物，例如被告先前工作的工具及鞋櫃，而扣案之拔釘器亦置於該處等語（詳原
    審卷第八八頁）。足證丙○○住處前尚有一間倉庫，原係被告停車、放置工具之
    處所。且依警卷第十三頁上方照片所示，丙○○住處前方尚有一以鐵皮搭建之房
    間，二側牆壁上、左側地上，亦置有被告所有工具，足證被告所辯拔釘器係取自
    該倉庫等語，應可採信。是丙○○之父乙○○所陳：被告係有預謀，故自住處攜
    帶扣案拔釘器殺害丙○○云云，要屬無據。
三、按家庭暴力防治法所稱家庭暴力者，謂家庭成員間實施身體或精神上不法侵害之
    行為。而所謂家庭成員，包括「配偶或前配偶」。家庭暴力防治法第二條第一項
    、第三條第一款分別定有明文。查被告被害人丙○○之前配偶，二人間具有家庭
    暴力防治法第三條第一款所定之家庭成員關係，被告所犯並屬該法第二條第二項
    之家庭暴力罪。又被告甲○○殺死丙○○，核其所為，係犯刑法第二百七十一條
    第一項殺人罪。又被告於行兇後，犯罪未發覺前，自行以行動電話向員警自首而
    願受裁判之事實，有嘉義縣警察局竹崎分局梅山分駐所相驗案件初步調查報告表
    ，應依刑法第六十二條規定減輕其刑。
四、原審以被告罪證明確，因予適用刑法第二百七十一條第一項、第三十八條第一項
    第二款、第三十七條第一項（原審漏載第六十二條）規定，並審酌被告與丙○○
    原係夫妻，竟因財產糾紛即持鐵製拔釘器打擊丙○○頭部，並以拔釘器壓制丙○
    ○之頸部，致丙○○死亡，惟犯後自首，坦承犯行，態度良好等一切情狀，量處
    有期徒刑十五年，以示懲儆。又依被告犯罪之性質，本院認為有褫奪公權之必要
    ，併予宣告褫奪公權五年。並認扣案鐵製拔釘器一支，係被告所有，為供犯罪所
    用之物，業據被告供明（詳原審卷第一七三頁），併依刑法第三十八條第一項第
    二款規定宣告沒收。本院經核原判決認事用法，並無不合，量刑亦稱允當。上訴
    意旨，指摘原判決量刑過重，為無理由，應予駁回。
據上論斷，應依刑事訴訟法第三百六十八條，判決如主文。
本案經檢察官邱克斌到庭執行職務。
中    華    民    國      九十二      年      九      月      二        日
                                  臺灣高等法院臺南分院刑事第一庭
                                      審判長法官  茆    臺    雲
                                            法官  蔡    長    林
                                            法官  李    文    福
右正本證明與原本無異。
如不服本判決，應於判決送達後十日內向本院提出上訴狀，其未敘述理由者並應於提
出上訴狀後十日內向本院補提理由書（應附繕本)。
                                      法院書記官  李良    倩
中    華    民    國      九十二      年      九      月      三        日
附錄法條：
刑法第二百七十一條：
殺人者，處死刑、無期徒刑或十年以上有期徒刑。
前項之未遂犯罰之。
預備犯第一項之罪者，處二年以下有期徒刑。


司法院資訊處製作；財團法人民間司法改革基金會備份。
